臺北高等行政法院判決　　　　　　　　　　　　　　九十二年度訴字第三八四二號
　　　　　　　　　　　　　　　.
　　原　　　告　甲○○○
　　被　　　告　勞工保險局
　　代　表　人　乙○總經理）.
　　訴訟代理人　丙○○
　　　　　　　　丁○○
右當事人間因勞保事件，原告不服行政院勞工委員會中華民國九十二年六月二十七日
（發文日期：九十二年七月十日）勞訴字第○九二○○二二○○四號訴願決定，提起
行政訴訟。本院判決如左：
　　主  文
原告之訴駁回。
訴訟費用由原告負擔。
    事  實
一、事實概要：原告之配偶賴玉聰生前以台南縣玻璃業職業工會為投保單位，參加勞
    工保險為被保險人。被保險人分別於民國（下同）九十年六月二十九日申報投保
    薪資由新台幣（下同）一九、二○○元調整為二六、四○○元及九十年十二月三
    十一日申報投保薪資由二六、四○○元調整為三○、三○○元。嗣被保險人於九
    十一年四月十九日因肺癌死亡，其受益人即原告於九十一年七月二十六日向被告
    申請死亡給付（喪葬津貼與遺屬津貼）。案經被告審查，被保險人自八十九年四
    月迄九十一年四月十九日死亡止，因身體狀況較差，每月平均收入約為幾千元左
    右，該投保單位為其調整投保薪資，核與勞工保險條例第十四條規定不合，乃於
    九十一年十月三十日以保承職字第○九一六○六三○七八○號函核定（下稱原處
    分），將該二筆投保薪資調整予以刪除，已繳之保險費依勞工保險條例第十六條
    第二項規定，不予退還。原告不服，向勞工保險監理委員會申請審議，亦經該會
    於九十二年三月十七日以九二保監審字第○一四九號審定書審定申請審議駁回後
    ，原告仍不服，提起訴願，嗣經行政院勞工委員會訴願決定駁回，遂提起本件行
    政訴訟。
二、兩造聲明：
　(一)原告聲明求為判決：
  　1.訴願決定、爭議審定及原處分均撤銷。
  　2.訴訟費用由被告負擔。
　(二)被告聲明求為判決：如主文所示。
三、兩造之爭點：
    被保險人於申報調整薪資時之實際工資是否有在一九、二○○元以上？
　(一)原告主張之理由：
　　1.按人民因中央或地方機關之違法處分，認為損害其權利或法律上之利益者，得
　　　提起撤銷訴訟，為行政訴訟法第四條第一項所明定。本件因被告之違法核定刪
　　　除被保險人九十年六月二十九日及同年十二月三十一日，投保薪資之調解之處
      分，致損害原告據此請領職業病死亡給付之金額權益，因而提起本件撤銷訴訟
      ，先此敘明。
　　2.本件原處分、爭議審定及訴願決定，均有一觀念之嚴重錯誤，以為調整投保薪
      資即係詐領勞工保險給付之準備行為，尤其被保險人事後如病故，更是如此。
      且對原告提出之證據均以空乏證明不足採信一語帶過，要求必須有扣繳證明等
      語。事實上玻璃成品，乃藝術產品，每月二六、四○○元或三○、三○○元之
      收入，仍屬絕對低估，被保險人從事玻璃藝術已二十餘年，二、三萬元之月收
　　　入豈可謂不可能，而顧客林惠陽、陳繡鳳、李洪柳、陳孟乾所具之證明書證明
　　　九十年七月至九十一年一月間，給付被保險人四八、○○○元至一二○、○○
      ○元不等，此等應負法律責任之書面，乃收入證明之一，被保險人係個體戶，
      屬不開立發票之人，如何出具扣繳證明，被告等一語空泛證明不足採信，未為
      任何進一步調查行為，既違經驗法則，亦違論理法則。
　(二)被告主張之理由：
　　1.按「前條所稱月投保薪資，係指由投保單位按被保險人之月薪資總額，依投保
　　　薪資分級表之規定，向保險人申報之薪資；被保險人之薪資以件計算者，其月
　　　投保薪資，以由投保單位比照同一工作等級勞工之月薪資總額，按分級表之規
　　　定申報者為準。」「勞工保險之保險費一經繳納，概不退還。但非歸責於投保
　　　單位或被保險人之事由所致者，不在此限。」「被保險人死亡時，按其平均月
　　　投保薪資，給與喪葬津貼五個月。遺有配偶、子女及父母、祖父母及專受其撫
　　　養之孫子女及兄弟、姊妹者，並給與遺囑津貼；其支給標準，依左列規定：一
　　　、˙˙˙。」勞工保險條例第十四條第一項前段、第十六條第二項及第六十三
　　　條本文分別定有明文。
　　2.本案被保險人於九十年六月二十九日由台南縣玻璃業職業工會申報投保薪資由
      一九、二○○元調整為二六、四○○元，於九十年十二月三十一日申報投保薪
      資由二六、四○○元調整為三○、三○○元，嗣被保險人於九十一年四月十九
      日因肺癌死亡，其受益人即原告於九十一年七月二十六日申請其本人死亡給付
      。案經被告派員訪查，據原告確認無誤後簽名蓋章之被告九十一年八月十三日
      訪問紀錄載略以：「賴玉聰二十多年來均從事玻璃整理加工工作，並未僱用其
      他員工，五、六年前因常咳嗽且心律不整，而在本鎮鄭敦文診所及佳里綜合醫
      院就診，八十九年左右曾先在奇美檢查一次，再至基隆長庚醫院檢查為肺癌，
      曾在該院化療一次，並轉至林口長庚醫院繼續作化療及電療，而在基隆長庚醫
      院該院醫師曾詢問賴玉聰之職業，因賴玉聰不抽煙，所以推斷其肺癌可能與其
      玻璃工作中琢磨有關所致。不清楚賴玉聰調整投保薪資，賴玉聰在八十九年在
      長庚醫院作治療時仍有從事玻璃工作，因家中經濟由其承擔，在八十九年至死
      亡期間每月工作平均收入在幾仟元左右，因均自行作玻璃工作，且該段期間身
      體較差，收入確實較少，惟為維持家中生活，亦勉強工作，並無有關工作、計
      薪或從業資　料可提供。」被告復分別函詢財團法人長庚紀念醫院林口分院（
      下稱長庚紀念醫院林口分院）、財團法人奇美醫院（下稱奇美醫院）及佳里綜
      合醫院，據長庚紀念醫院林口分院九十一年九月三日函附病患診療摘錄表載略
      以，「八十九年四月二十日，初診時主訴咳嗽半年，依據病歷記載，當時可自
      行活動。八十九年四月二十六日診斷為肺癌。九十年七月一日到九十一年一月
      一日依據病歷記載，可能無法工作。致病原因與其職業關係不詳。」復據奇美
      醫院九十一年九月四日函附被保險人病歷摘要表載略以，「八十八年十一月二
      十二日因胸痛、胸悶，至心臟內科門診初次就診。未曾主訴在其他醫院就診，
      就診時外觀無異樣，心臟超音波檢查有左心室肥大。八十九年三月十四日因咳
      嗽及胸痛至胸腔科門診，經安排檢查發現有前縱膈腔腫瘤，並有血管侵犯現象
      ，高度懷疑為肺癌或其他前縱膈腔惡性腫瘤，建議住院行進一步檢查，包括病
      理切片，但患者並未住院，故並無確立診斷，九十年七月至九十一年一月一日
      並無任何資料可查，與其從事工作應無因果關係。」再據佳里綜合醫院九十一
      年九月十四日函覆說明載略以，「經查賴玉聰從八十八年五月十一日至八十八
      年十一月十六日期間在本院分別疑似肝炎、腹部不適、胸部不適與心室性早期
      收縮，在此期間共有八次門診診療。經各項檢查後，一般生化值與上消化道攝
      影（八十八年九月六日）呈正常，心電圖（八十八年九月六日）呈心室性早期
      收縮，此外無其他紀錄。」據上，被告乃以被保險人自八十九年四月迄九十一
      年四月十九日死亡止因身體狀況較差，每月平均收入減少約為幾千元左右，則
      投保單位於九十年六月二十九日將其投保薪資由一九、二○○元調整為二六、
      四○○元，於九十年十二月三十一日申報投保薪資由二六四○○元調整為三○
      三○○元，核與勞工保險條例第十四條規定不合，乃將被保險人上開二筆薪資
      調整紀錄刪除，已繳之保險費依勞工保險條例第十六條第二項規定，不予退還
      。揆諸首揭規定，依法尚無不合。
　　3.原告雖訴稱，玻璃成品乃藝術產品，每月二六、四○○元或三○、三○○元之
      收入，乃屬絕對低估，又賴玉聰係被保險人，屬不開立發票之人，如何出具扣
      繳證明等語云云。惟查，前開被告九十一年八月十三日派員所作訪問紀錄係經
      原告親口陳述，並經其親閱並確認無誤後始於其上簽名蓋章，是原告於事後空
      言否認該訪問紀錄之證據力，自不足採。又原告不服，於申請審議及訴願時，
      均檢附林惠陽、謝陳繡鳳、李洪柳等三人出具之證明書，證明於九十年七月至
      九十一年一月期間由被保險人為渠等裝配玻璃，給付報酬四八、○○○元至一
      二○、○○○元不等，亦經勞工保險監理委員會暨行政院勞工委員會以檢附之
      證明書僅係空泛之證明文件，非屬具體薪資收入紀錄或所得扣繳證明等相關證
      明資料，且所稱亦與前開訪問紀錄不符，該證明書顯係事後編具，而認不足採
      信。且依所得稅法第一條之規定，凡有中華民國來源所得之個人，應就其中華
      民國來源之所得，課徵綜合所得稅。則原告以被保險人為個體戶、無法出具扣
      繳證明為由，亦不足採。基此，被告依前開訪問紀錄所載及醫院之函覆說明，
      認定投保單位於九十年六月二十九日及同年十二月三十一日二次為賴玉聰君申
      報調整投保薪資，核與首揭勞工保險條例第十四條規定不符，並逕予刪除該二
      筆調整投保薪資紀錄，自屬於法有據。
　　理  由
一、本件訴訟程序進行中，被告之代表人由廖碧英變更為蔡吉安，再變更為乙○，茲
    由新任代表人分別具狀聲明承受訴訟，並有行政院令在卷可按，核無不合，應予
    准許。
二、原告起訴主張：原告之配偶賴玉聰生前以台南縣玻璃業職業工會為投保單位，參
    加勞工保險為被保險人，分別於九十年六月二十九日申報投保薪資由一九、二○
    ○元調整為二六、四○○元及九十年十二月三十一日申報投保薪資由二六、四○
    ○元調整為三○、三○○元，詎被告被保險人死亡後，以被保險人自八十九年四
    月迄九十一年四月十九日死亡止，因身體狀況較差，每月平均收入約為幾千元左
    右，該投保單位為其調整投保薪資，核與勞工保險條例第十四條規定不合，乃作
    成原處分，將該二筆投保薪資調整予以刪除，於法有違，為此訴請如聲明所示云
    云。
三、被告則以：本件經被告派員訪查，據原告自陳被保險人於接受治療時仍有從事玻
    璃工作，在八十九年至死亡期間每月工作平均收入在幾千元左右，因均自行作玻
    璃工作，且該段期間身體較差，收入確實較少，投保單位為其調整投保薪資，核
    與勞工保險條例第十四條規定不合，乃作成原處分等語置辯。
四、本件兩造不爭之原告之配偶係勞工保險之被保險人，投保單位先後於九十年六月
    二十九日申報投保薪資由一九、二○○元調整為二六、四○○元及九十年十二月
    三十一日申報投保薪資由二六、四○○元調整為三○、三○○元，被保險人已於
    九十一年四月十九日死亡等情，並勞工保險投保薪資調整表二件、被保險人死亡
    證明書、戶籍謄本附於原處分卷可稽，堪信為真實。
五、按「前條所稱月投保薪資，係指由投保單位按被保險人之月薪資總額，依投保薪
    資分級表之規定，向保險人申報之薪資；˙˙˙。」「勞工保險之保險費一經繳
    納，概不退還。但非歸責於投保單位或被保險人之事由所致者，不在此限。」及
    「以現金發給之保險給付，按被保險人發生保險事故之當月起前六個月平均月投
    保薪資計算；其以日為給付單位者，以平均月投保薪資除以三十為日給付額。」
    及「投保單位違背本條例規定，將投保薪資金額以多報少或以少報多者，自事實
    發生之日起，按其短報或多報之保險費金額，處以二倍罰鍰，並追繳其溢領給付
    金額。勞工因此所受損失，應由投保單位賠償之。」勞工保險條例第十四條第一
    項前段、第十六條第二項、第十九條第二項及第七十二條第二項分別定有明文。
    又「本條例第十四條第一項所稱月薪資總額，以勞動基準法第二條第三款規定之
    工資為準；其每月收入不固定者，以最近三個月收入之平均為準˙˙˙。」勞工
    保險條例施行細則第三十二條第一項亦有明文。再按「工資：謂勞工因工作而獲
    得之報酬；包括工資、薪金及按計時、計日、計月、計件以現金或實物等方式給
    付之獎金、津貼及其他任何名義之經常性給與均屬之。」勞動基準法第二條第三
    款亦定有明文。由以上規定可知，勞工保險制度之投保薪資，應與勞工之實際薪
    資（工資）相符或相近，投保單位如未覈實任意為勞工調整投保薪資，保險人自
    有權覈實調整之，以維持勞工保險制度之運作。茲有爭執者，厥在於被保險人於
    申報調整薪資時之實際工資是否有在一九、二○○元以上？
六、經查：
  (一)本件依原告於九十一年八月十三日受被告派員訪查之陳述略以：「賴玉聰是我先
    生，而他本人二十多年來均從事玻璃整理加工之工作，本身住處為弘吉玻璃行，
    一般均是客戶訂做玻璃製品或需加工時才向我先生訂製，有關半成品需經由研磨
    ，一般均由他一人在工作，並未僱用其他員工，一般工作時均在住處從事此項工
    作，每天早晚均有視客戶訂做量而定。：：：我先生調整投保薪資情形我並不清
    楚，而他在八十九年長庚醫院做治（療）時仍有從事玻璃工作，因家中的經濟均
    由他人在承擔，而在八十九年至死亡期間每月工作平均收入在幾千元左右，因均
    自行做玻璃工作，且該段期間身體較差，工作收入確實較少，惟為要維持家計生
    活，他一人亦勉強來工作，唯並無有關工作、計薪或從業資料可提供。」等語，
    此有業務訪查訪問紀錄附於原處分卷可按，參以長庚紀念醫院林口分院九十一年
    九月三日函復被告所詢略以：「八十九年四月二十日，初診時主訴咳嗽半年，
    依據病歷記載，當時可自行活動。：：：（問：複診及住院始、迄日和治療經
    過情形如何？）八十九年四月二十日至八十九年五月八日，八十九年十二月六日
    至八十九年十二月九日，九十年九月二十六日至九十年十一月二十三日，九十一
    年三月二日至九十一年四月十九日在本院住院，中間在本院門診治療。八十九
    年四月二十六日診斷肺癌。（問：其於九十年七月一日及九十一年一月一日當
    時身體健康狀況如何？能否勝任一般勞作？）九十年七月一日到九十一年一月一
    日依據病歷記載，可能無法工作。」，此亦有該院九十一年九月三日（九一）長
    庚醫北字第三六六四號函及所附勞工保險局查詢病患診療摘錄表附於原處分卷可
    按，是足證被保險人於申報調整薪資時之實際薪資或工資並未在其月投保薪資一
    九、二○○元以上。
  (二)又原告雖提出訴外人林惠陽、謝陳鳳、陳孟乾及李洪柳等人出具之證明書附卷
    ，且證明書上分別記載原告於九十年七月十日、九十年農曆七月半前、九十年八
    月至九月及九十一年一月二十日為該四人裝配玻璃，分別獲報酬一一○、○○○
    元、四八、○○○元、六○、○○○元及一二○、○○○元等情，縱令上開私文
    書於形式上及實質上均為真實，其中關於李洪柳部分不在被保險人申報調整投保
    薪資期間，而依其餘三紙證明書亦僅能證明被保險人於九十年間獲報酬共計二一
    八、○○○元，平均每月收入一八、一六六元，則投保單位先後為被保險人於九
    十年六月二十九日申報投保薪資二六、四○○元及九十年十二月三十一日申報投
    保薪資三○、三○○元，自仍屬無據。
七、綜上所述，原告之主張，尚非可採。原告處分以被保險人系爭二筆薪資調整不符
    勞工保險條例第十四條之規定，予以刪除，認事用法，並無違誤，爭議審定及訴
    願決定遞予維持，亦無不合，原告訴請如聲明所示，為無理由，應予駁回。
八、兩造其餘之陳述，於判決結果不生影響者，不予一一論述，併予敘明。
據上論結，本件原告之訴為無理由，爰依行政訴訟法第九十八條第三項前段，判決如
主文。
中　　華　　民　　國　　九十三　　　年　　　七　　　　月　　　一　　　　日
                 臺 北 高 等 行 政 法 院   第 四 庭
                                審 判 長 法  官　王　立　杰
                                         法  官　黃　本　仁
                                         法  官　王　碧　芳
右為正本係照原本做成。
如不服本判決，應於送達後二十日內，向本院提出上訴狀並表明上訴理由，如於本判
決宣示後送達前提起上訴者，應於判決送達後二十日內補提上訴理由書（須按他造人
數附繕本）。
中　　　華　　　民　　　國　　九十三　　年　　　七　　　月　　　一　　　日
                                   法院書記官 鄭 聚 恩
